臺灣高等法院民事判決　　　　　　　　　 95年度上字第803號
上　訴　人　甲○○
訴訟代理人　方正儒律師
被　上訴人　乙○○
訴訟代理人　林憲同律師
複　代理人　方正彬律師
上列當事人間債務人異議之訴事件，上訴人對於中華民國95年7
月13日臺灣桃園地方法院94年度訴字第1480號第一審判決提起上
訴，經本院於96年8月8日言詞辯論終結，判決如下：
    主  文
上訴駁回。
第二審訴訟費用由上訴人負擔。
    事實及理由
一、本件被上訴人起訴主張：伊所有坐落桃園縣大園鄉○○段海
    豐坡850地號土地及同鄉○○段坡堵小段294-1地號土地（下
    稱系爭土地），曾於民國（下同）83年4月1日設定第一順位
    抵押權新台幣（下同）500萬元（下稱系爭抵押權）予訴外
    人陳秀慧及陳秀美，嗣上訴人輾轉受讓系爭抵押權，以原審
    法院94年度拍字第260號拍賣抵押物裁定為執行名義，聲請
    原審法院以94年度執字第20336號拍賣前開2筆抵押土地，並
    已查封執行在案。經查，上訴人稱前開拍賣抵押物裁定所執
    之本票係陳秀慧輾轉交付由被上訴人簽發如附表所示之本票
    6紙，並稱其中編號1-4本票業已聲請臺灣臺北地方法院以87
    年度票字第18034號裁定准予強制執行，然系爭6紙本票自到
    期日起迄今已逾3年，上訴人均未據以聲請對伊財產為強制
    執行，自無民法第129條第2項第5款規定時效中斷事由之適
    用，且法院准本票為強制執行之裁定，並無確定判決之同一
    效力，自無延長時效期間之可能，則系爭6紙本票既已罹於
    時效而消滅，上訴人自不得再對伊行使票據權利。再者，系
    爭6紙本票之發票日在系爭抵押權設定之後，非系爭抵押權
    所擔保之債權。且伊自始既無向陳秀慧及陳秀美借款500 萬
    元，其2人所以執有系爭6紙本票，係當初伊與上訴人之夫陳
    英將合開地下錢莊時，伊簽發予陳英將作為資金之保證票，
    嗣因經營地下錢莊而犯下重利等罪，經臺灣花蓮地方法院檢
    察署檢察官提起公訴，並經最高法院刑事判決有罪確定後，
    伊與陳英將產生間隙，陳英將為圖報復始將該6紙本票交予
    陳秀慧及陳秀美，再由2人以債權及抵押權讓與方式製造法
    律假象，以無對價或不相當對價方式輾轉迂迴由上訴人取得
    系爭6紙本票，依票據法第13條規定，上訴人執有該本票係
    出於惡意且無相當對價，伊自無庸負擔票據責任。爰依強制
    執行法第14條之規定，提起本件債務人異議之訴，並聲明：
    原審法院94年度執字第20336號拍賣抵押物強制執行事件所
    為之強制執行程序應予撤銷。
二、上訴人則以：被上訴人前因積欠陳秀慧及陳秀美500萬元，
    而以其所有系爭土地設定第一順位同額抵押權予該二人，被
    上訴人並簽發面額合計495萬元之如附表所示之系爭6紙本票
    予陳秀慧為擔保，其中如附表編號1至4號之本票4紙面額合
    計330萬元因屆期未獲清償，經伊聲請臺灣台北地方法院以8
    7年度票字第18034號裁定准予強制執行，惟因被上訴人住所
    不明未合法送達而未確定在案，依法仍有時效中斷之效果，
    僅不生強制執行之效力，非謂系爭6紙本票債權即不存在。
    嗣陳秀慧及陳秀美因積欠訴外人林珈妤（原名林素美）460
    萬元（其中230萬元係由上訴人出借，見原審卷第140頁），
    3人於86年5月22日共同簽訂協議書，將陳秀慧及陳秀美對被
    上訴人之債權及抵押權讓與林珈妤，其後因林珈妤積欠上訴
    人款項，復於93年11月29日與林珈妤共同簽訂協議書，由林
    珈妤將上開對被上訴人之債權及抵押權轉讓與上訴人。又縱
    認系爭6紙本票票據權利已罹於時效而消滅，惟借貸關係之
    債權仍尚未逾請求權時效；且依民法第145條第1項規定，系
    爭抵押權所擔保之債權雖罹於時效，仍得就系爭土地取償等
    語，資為抗辯。
三、本件原審判決被上訴人勝訴，原審法院94年度執字第20336
    號拍賣抵押物強制執行事件所為之強制執行程序應予撤銷，
    上訴人不服提起上訴，聲明：原判決廢棄，被上訴人在第一
    審之訴駁回。除引用原審所為陳述外，另補陳略以：
（一）依抵押權設定契約書內聲請登記以外之約定事項欄第2項
      詳如附表其他約定事項之記載：「三、抵押物之擔保範圍
      包括債務人將來所負之借款、票據、保證損害賠償以及其
      他一切債務」（見本院卷第72頁），足證系爭抵押權所擔
      保者，尚包括登記後所發生而在抵押權設定契約所約定之
      債權限額內，則被上訴人於登記後所簽發之本票，當然為
      系爭抵押權擔保之債權。
（二）附表編號4所示83年8月1日簽發，86年8月1日到期，面額
      70萬元之本票，票據權利雖因3年間不行使而於89年8月1
      日以後時效消滅，惟其抵押權須再經5年即於94年8月1日
      前不實行始消滅，本件已於94年8月1日具狀聲請原法院以
      94年執字第20336號拍賣抵押物強制執行，此部分抵押權
      自係尚未罹於時效。
四、被上訴人就上訴人之上訴，答辯聲明：上訴駁回。
五、兩造不爭執事項：
（一）被上訴人所有系爭土地於83年4月1日設定第一順位抵押權
      500萬元予陳秀慧、陳秀美，權利範圍各2分之1。86年5月
      22日陳秀慧、陳秀美將前開債權及抵押權讓與林珈妤，至
      93年11月29日林珈妤再將對被上訴人之債權及前開抵押權
      轉讓與上訴人，並於94年3月23日登記完畢。
（二）上訴人以被上訴人借款460萬元未清償為由，聲請原審法
      院以94年度拍字第260號裁定准予拍賣抵押物，並以該裁
      定為執行名義，聲請原審法院以94年度執字第20336號拍
      賣被上訴人所有系爭土地，經原審法院查封執行，現尚未
      終結。
（三）以上事實，有桃園地院94年桃院興執94執六字第20336號
      執行命令、桃園地院94年度拍字第260號民事執定影本可
      稽（見原審卷第7-9頁），並經調閱原審法院94年度拍字
      第260號卷、94年度執字第20336號卷查核屬實，復為兩造
      所不爭執（見本院卷第100頁），自堪信為真實。
六、兩造經本院依民事訴訟法第463條準用第270條之1第1項第3
    款規定協議簡化爭點，同意簡化爭點如下（見本院卷第36頁
    反面）：
（一）如附表所示6紙本票是否為系爭抵押權所擔保之債權？
（二）系爭本票債權是否已罹於時效而不得行使抵押權？
（三）系爭抵押權所擔保之借款債權是否存在?
七、法院之判斷：
（一）如附表所示6紙本票是否為系爭抵押權所擔保之債權？
  1、按抵押權為從物權，以其擔保之債權存在為發生之要件，
     契約當事人間除以債權之發生為停止條件，或約定就將來
     發生之債權而設定外，若所擔保之債權不存在，縱為抵押
     權之設定登記，仍難認其抵押權業已成立（參見最高法院
     94年台上字第112號裁判意旨）。經查，系爭抵押權係被上
     訴人與訴外人陳秀慧、陳秀美於83年4月1日簽立抵押權設
     定契約書並申請登記而成立，有原審法院94年拍字第260號
     拍賣抵押物卷附之抵押權設定契約書、土地登記謄本為證
     ，然觀之如附表所示系爭6紙本票之發票日各為83年3月1日
     、83年4月11日、83年4月6日、83年8月1日、83年8月1日、
     83年8月1日，除附表所示編號5之本票其發票日在系爭抵押
     權設立日之前外，其餘均係於系爭抵押權設立登記之後始
     行簽發。又質之證人陳秀慧證稱：「我跟我姐姐陳秀美有
     借錢給被上訴人600多萬元，設定抵押500萬元，被上訴人
     是陸陸續續跟我借的，設定抵押的時候已借了500萬元。」
     「（抵押權設定是83年4月1日，何以林素美所持的支票發
     票日都是在83年4月1日之後？）因為在設定抵押之後還有
     繼續跟我借，並且簽發本票給我。」「（抵押權設定之前
     ，有無給你本票？）沒有，都是給客票，有時候沒有給客
     票。」等語（見原審卷第137、138頁），是依證人陳秀慧
     之證述，系爭抵押權之設定係因被上訴人於設定前已向證
     人陳秀慧借款達500萬元，附表編號1、2、3、4、6所示5紙
     本票係在抵押權設立登記之後，被上訴人為另向證人陳秀
     慧借款而簽發，即非為系爭抵押權所擔保之借款債權而簽
     發，故被上訴人主張編號1、2、3、4、6所示本票非系爭抵
     押權所擔保之債權，堪予採信，本件僅附表編號5所示之本
     票為系爭抵押權所擔保之債權。
  2、至上訴人辯稱系爭抵押權依據抵押權設定契約書「聲請登
     記以外之約定事項欄」第2項詳如附表其他約定事項之記載
     ：「三、抵押物之擔保範圍包括債務人將來所負之借款、
     票據、保證損害賠償以及其他一切債務」（見本院卷第
     71、72頁），足證系爭抵押權所擔保者，尚包括登記後所
     發生而在抵押權設定契約所約定之債權限額內，故被上訴
     人於登記後所簽發之本票，當然為系爭抵押權擔保之債權
     云云。然查，一般抵押權與最高限額抵押權不同，最高限
     額抵押係由所有人提供抵押物，與債權人訂立一定金額之
     限度內，擔保現在已發生及將來可能發生之債權之抵押權
     設定契約，此種抵押權所擔保之債權，除訂約時已發生之
     債權外，即將來發生之債權，在約定限額之範圍內，亦為
     抵押權效力所及，故就抵押物所擔保之債權範圍及於未來
     所發生之債權者，即應屬最高限額抵押權。本件系爭抵押
     權為一般抵押權，此為上訴人所不爭，系爭抵押權設定契
     約書之「聲請登記以外之約定事項欄」第2項之約定內容顯
     然與聲請登記之一般抵押權性質相抵觸，自難認該項約定
     係在當事人之合意範圍之內，此部分上訴人之主張尚不足
     採。
（二）系爭本票債權是否已罹於時效而不得行使抵押權？
  1、按票據上之權利，對本票發票人，自到期日起算，3年間不
     行使，因時效而消滅。以抵押權擔保之請求權，雖經時效
     消滅，債權人仍得就其抵押物取償。以抵押權擔保之債權
     ，其請求權已因時效而消滅，如抵押權人，於消滅時效完
     成後，5年內不實行其抵押權者，其抵押權消滅，票據法第
     22條第1項前段及民法第145條第1項、第880條分別定有明
     文。亦即抵押權所擔保之本票債權，對發票人之請求權自
     到期日起算3年不行使而消滅後，抵押權人固仍得就抵押物
     取償，惟於消滅時效完成後5年內若抵押權人仍未實行抵押
     權，則擔保該債權之抵押權亦歸於消滅。
  2、依上所述，本件抵押權所擔保之債權僅附表編號5所示之本
     票，而觀之該紙本票之到期日為83年6月1日，自該本票到
     期日後，上訴人或其前手即林珈妤、陳秀慧、陳秀美始終
     未行使票據權利，為上訴人所不否認；又上訴人係於94年8
     月1日始具狀聲請強制執行，此業經本院調卷查明，有聲請
     狀上蓋原審法院收文日期戳章為證，是如附表編號5所示之
     本票債權對發票人即被上訴人之請求權業已於86年6月1日
     罹於時效，且於消滅時效完成後5年內，上訴人或其前手仍
     未實行系爭抵押權，則被上訴人以時效抗辯拒絕給付，並
     主張有消滅及妨礙上訴人實行抵押權之事由存在，於法有
     據。
  3、至上訴人辯稱附表編號4之本票，其到期日為86年8月1日，
     即使至89年8月1日罹於消滅時效，然其已於94年8月1日聲
     請強制執行，依法仍得就抵押物求償云云，然依上所述，
     系爭本票並非屬本件抵押權所擔保之債權，自不庸論及其
     可否行使抵押權，此部分上訴人之主張亦非可採。
（三）系爭抵押權所擔保之借款債權是否存在?
  1、上訴人復抗辯縱系爭抵押權所擔保之本票債權罹於時效，
     惟系爭抵押權所擔保之同一借款債權仍未罹時效云云，然
     此業經被上訴人所否認，按抵押權係從屬於債權而存在，
     如其債權為借款，則除有借貸合意外，因交付借款，始生
     效力，則系爭抵押權所擔保之借款債權是否存在，端視被
     上訴人與系爭抵押權設定權利人陳秀慧、陳秀美有否實際
     收受借款而定，此應由上訴人就貸與人即陳秀慧、陳秀美
     業已交付借款之事實負舉證責任。
  2、詰諸證人陳秀慧固證稱：於設定系爭抵押權時，已陸續借
     款予被上訴人500萬元，並提出由訴外人林生財簽發、付款
     人為桃園縣大園鄉農會、背書人為築億機械有限公司（下
     稱築億公司）、發票日各為84年3秒月31日、84年4月30日
     、面額各為100萬元、105萬元之支票2紙為證（見原審卷第
     139頁）。然查該2紙支票之發票人及背書人均非被上訴人
     ，無法證明被上訴人對證人陳秀慧、陳秀美負有債務；況
     被上訴人雖為築億公司之負責人，惟其與公司在法律上各
     有獨立人格，自難混為一談，況支票為無因證券，簽發支
     票或於支票上背書之原因實有多端，非必因借貸關係，是
     築億公司雖於前開支票上背書，尚不足以證明被上訴人與
     陳秀慧、陳秀美間成立借貸關係。參以依證人陳秀慧前開
     所證述，系爭抵押權設立當時，系爭借款債權已達500萬元
     ，數額甚鉅，惟迄至設定系爭抵押權當時，證人陳秀慧竟
     始終未要求被上訴人書立任何收據、借據抑或簽發、背書
     任何票據，實與常情有違，再者證人陳秀慧與上訴人間為
     姑嫂關係，且為系爭抵押權之最初設定權利人，與本件利
     害關係密切，其證詞復有前開不符常情之處，自不足採為
     有利上訴人之認定。此外，上訴人就被上訴人收受陳秀慧
     、陳秀美交付系爭借款500萬元之事實，始終無法舉證以實
     其說，是本件尚無從認定系爭抵押權所擔保之借款債權確
     屬存在，復因抵押權之從屬性，系爭抵押權亦無由成立。
八、按執行名義無確定判決同一效力者，於執行名義成立前，如
    有債權不成立或消滅或妨礙債權人請求之事由發生，債務人
    亦得於強制執行程序終結前提起異議之訴，強制執行法第14
    條第2項定有明文。本件上訴人既無法舉証証明系爭抵押權
    係為擔保被上訴人向訴外人陳秀慧、陳秀美借款500萬元而
    設定，而如附表編號1、2、3、4、6所示5紙本票之發票日均
    在系爭抵押權設定之後簽發，非屬系爭抵押權所擔保之債權
    ，非系爭抵押權擔保效力所及，而附表編號5所示之本票之
    請求權已罹於消滅時效，且於時效完成後5年內上訴人仍未
    實行系爭抵押權，擔保該本票債權之系爭抵押權亦應歸於消
    滅。從而，被上訴人依強制執行法第14條第2項之規定，請
    求撤銷原審法院94年度執字第20336號拍賣抵押物強制執行
    事件所為之強制執行程序，為有理由，應予准許。原審所為
    上訴人敗訴之判決，於法並無不合，上訴意旨指摘原判決不
    當，求予廢棄改判，為無理由。
九、本件事証已臻明確，兩造其餘攻擊防禦方法及未經援用之証
    據，經本院詳加審酌後，認與判決結果不生影響，爰不一一
    論述，附此敘明。
據上論結，本件上訴為無理由，依民事訴訟法第449條第1項，第
78條，判決如主文。
中　　華　　民　　國　　96　　年　　8 　　月　　22　　日
　　　　　　　　　民事第十四庭
                        審判長法　官  許正順
　　　　　　　　　　  　      法　官  黃麟倫
　　　　　　　　　　　        法　官  張  蘭
正本係照原本作成。
如不服本判決，應於收受送達後20日內向本院提出上訴書狀，其
未表明上訴理由者，應於提出上訴後20日內向本院補提理由書狀
（均須按他造當事人之人數附繕本）上訴時應提出委任律師或具
有律師資格之人之委任狀；委任有律師資格者，另應附具律師資
格證書及釋明委任人與受任人有民事訴訟法第466條之1第1項但
書或第2項（詳附註）所定關係之釋明文書影本。
中　　華　　民　　國　　96　　年　　8 　　月　　22　　日
　　　　　　　　　　　　　　　書記官  應瑞霞
附註：
民事訴訟法第466條之1（第1項、第2項）：
對於第二審判決上訴，上訴人應委任律師為訴訟代理人。但上訴
人或其他法定代理人具有律師資格者，不在此限。
上訴人之配偶、三親等內之血親、二親等內之姻親，或上訴人為
法人、中央或地方機關時，其所屬專任人員具有律師資格並經法
院認為適當者，亦得為第三審訴訟代理人。
本票附表：
┌──┬───────┬─────┬────────┬──────────┐
│編號│ 發  票  日   │ 票面金額 │   到  期  日   │  備            考  │
├──┼───────┼─────┼────────┼──────────┤
│1   │83年8月1日    │400,000   │ 85年8月1日     │已聲請裁定          │
├──┼───────┼─────┼────────┼──────────┤
│2   │83年4月6日    │1,000,000 │ 85年12月1日    │已聲請裁定          │
├──┼───────┼─────┼────────┼──────────┤
│3   │83年8月1日    │1,200,000 │ 85年8月1日     │已聲請裁定          │
├──┼───────┼─────┼────────┼──────────┤
│4   │83年8月1日    │700,000   │ 86年8月1日     │已聲請裁定          │
├──┼───────┼─────┼────────┼──────────┤
│5   │83年3月1日    │650,000   │ 83年6月1日     │                    │
├──┼───────┼─────┼────────┼──────────┤
│6   │83年4月11日   │1,000,000 │ 83年10月11日   │                    │
└──┴───────┴─────┴────────┴──────────┘
